臺灣高等法院臺南分院刑事判決　　　　 96年度上易字第125號
自　訴　人　乙○○
　　　　　　甲○○
共　　　同
自訴代理人　許世烜律師
上　訴　人
即　被　告　丁○○
　　　　　　丙○○○
共　　　同
選任辯護人　林慶雲律師
　　　　　　侯勝昌律師
　　　　　　陳裕文律師
上列上訴人因詐欺案件，不服臺灣臺南地方法院中華民國95年11
月28日（94年度自更(二)字第1號）第一審判決，提起上訴，本院
判決如下：
    主  文
原判決關於丁○○、丙○○○部分均撤銷。
丁○○、丙○○○均無罪。
    理  由
一、自訴意旨略以：
  (一)被告丁○○與被告丙○○○為夫妻，在高雄縣岡山市開設「
    允建營建股份有限公司」（以下簡稱允建公司），並由丁○○擔任董事長。
  (二)被告丁○○、丙○○○二人於八十六年六、七月間連袂前往
    台南縣官田鄉○○村○○街卅八號拜訪案外人己○○，向己○○吹噓伊等經營之允建公司至今已累積財富約六億餘元，
    擬在台南縣官田鄉購置土地設置養老院，所需醫師已在台北
    找好，且亦願共同投資，請己○○為其等介紹買受土地，其
    中已判決確定之被告戊○○（原審諭知無罪，上訴後經自訴
    人撤回上訴）為己○○之胞弟，亦極力稱許允建公司財力雄
    厚。己○○遂聽信被告等人之言，介紹自訴人乙○○、甲○○二人出賣土地，並將被告等吹噓之允建公司找地目的及財
    力雄厚等事實，全盤告知自訴人等。自訴人等均為務農之篤
    實小民，輕易相信介紹人己○○所轉告被告等人吹噓之詞，
    遂與被告等人成立土地買賣契約，由被告丙○○○出名為買
    受人，於八十六年七月七日與自訴人等訂立不動產買賣合約
    書，將自訴人乙○○所有坐落臺南縣官田鄉○○段580、582
    、583、584、584之1、635、636號七筆土地，自訴人甲○○
    所有坐落同段585、630、634、683、684、686、638號七筆
    土地，以全部十四筆土地（以下簡稱系爭土地）共新臺幣（
    下同）五千萬元之價金出賣予允建公司。因自訴人等聽信被
    告等人所言允建公司財力雄厚等語，且被告等均拍胸保證支
    票定能兌現，故僅收取一百萬元定金，餘款四千九百萬元則
    由被告等以允建公司為發票人簽發如附表一所示寶島銀行高
    雄分行遠期支票交付自訴人。被告等並以全部價金已經簽發
    支票為由，要求自訴人先行塗銷原有向官田鄉農會貸款所設
    定之抵押權，並將土地提供允建公司向銀行抵押貸款。自訴
    人等不知允建公司並無任何資力，輕信被告等之吹噓，以為
    價金支票將可按期兌現，乃交付印鑑證明並在被告等所提出
    之銀行空白文件上簽名蓋印。詎被告等即利用自訴人等二人
    茫然陷於錯誤而提供系爭土地與伊等之機會，謊稱自訴人欲
    加入允建公司，必須以抵押款支付股金，而以允建公司及自
    訴人等名義，向中央票券金融股份有限公司（現已更名為華
    南票券金融股份有限公司，以下簡稱中央票券公司）設定高
    達一億八百萬元之最高限額抵押權，並私下以允建公司名義
    借出八千七百萬元私吞入己。被告等借出八千七百萬元後，
    所有簽發之價金支票全部退票，經催討被告竟揚言「你去法
    院告好了」，令自訴人等為之氣結。而被告等借出之款項，
    竟拒向中央票券公司給付利息，亦不償還本金，足證被告等
    之目的乃欺騙自訴人，以自訴人之土地為其等供抵押詐騙貸
    款，因認被告丁○○、丙○○○共同涉犯刑法第339條第2項
    之詐欺得利罪名云云。
二、按犯罪事實應依證據認定之，無證據不得認定犯罪事實；又
    不能證明被告犯罪者，應諭知無罪之判決；刑事訴訟法第15
    4條第2項、第301條第1項分別定有明文。又刑事訴訟上證明
    之資料，無論其為直接或間接證據，均須達於通常一般之人
    均不致有所懷疑，而得確信其為真實之程度，始得據為有罪
    之認定，若其關於被告是否犯罪之證明未能達此程度，而有
    合理懷疑之存在，致使無從形成有罪之確信，根據「罪證有
    疑，利於被告」之證據法則，即不得遽為不利被告之認定，
    最高法院76年度臺上字第4986號判例可資參照。其以情況證
    據（即間接證據）斷罪時，尤須基於該證據在直接關係上所
    可證明之他項情況事實，本乎推理作用足以確證被告有罪，
    方為合法，不得徒憑主觀上之推想，將一般經驗上有利被告
    之其他合理情況逕予排除，此觀諸最高法院32年上字第號判
    67例意旨亦甚彰明。又刑事訴訟法第161條第1項規定：檢察
    官就被告犯罪事實，應負舉證責任，並指出證明之方法。因
    此檢察官對於起訴之犯罪事實，應負提出證據及說服之實質
    舉證責任。倘所提出之證據，不足為被告有罪之積極證明，
    或指出證明之方法，無從說服法院以形成被告有罪之心證，
    基於無罪推定原則，自應為被告無罪之判決，復有最高法院
    92年臺上字第128號判例意旨可稽。而關於自訴案件，依刑
    事訴訟法第343條準用關於公訴規定之結果，上開所述之舉
    證責任自應由自訴人負擔。
三、訊據上訴人即被告丁○○、丙○○○二人均堅詞否認有何上
    開犯行，被告丁○○辯稱「系爭土地係農地，因公司無法登
    記為所有人，故擬登記於配偶丙○○○名下，丙○○○就本
    件土地買賣並未參與，系爭土地實際出賣人則係代書己○○
    ，自訴人僅是系爭土地之登記所有人，但實際應係己○○所
    有，因己○○說系爭土地可增值，經伊調查結果確有好行情
    ，因而買受系爭土地，伊並未向自訴人佯稱『要蓋養老院』
    ；又己○○配偶係允建公司監察人，對允建公司營運情形，
    當非全然不知，自無陷於錯誤之情事；另允建已支付系爭土
    地價款2千2百80萬元，並非僅給付1百萬元，伊並無詐欺之
    行為；此外，買賣契約書載明自訴人同意買受人向指定銀行
    辦理土地擔保貸款，故渠等以系爭土地向中央票券公司抵押
    貸款，非屬自訴人陷於錯誤之行為。另允建公司於八十六年
    十月間，因工程款未能如期回收，故資金轉不靈而退票，並
    非有意詐欺」云云。被告丙○○○則辯稱「伊並未參與與自
    訴人接洽購買系爭土地，且伊不認識自訴人，根本不可能去
    詐騙自訴人」云云。
四、經查：
  (一)自訴人甲○○、乙○○二人將渠等所有之系爭土地，於上開
    時、地，與被告丙○○○就系爭土地訂立買賣契約書，約定
    以總價金五千萬元出售予被告丙○○○，簽約當場給付自訴
    人二人共一百萬元現金，其餘價金則簽發如附表一所示之支
    票給付，並要求自訴人塗銷系爭土地原先設定予官田鄉農會
    最高限額抵押權之抵押權登記後，由允建公司以系爭土地為
    擔保，設定最高限額抵押權一億八百萬元予中央票券金融股
    份有限公司（現已更名為華南票券金融股份有限公司）後，
    向該公司貸得款項八千七百萬元，惟迄今被告丙○○○並未
    登記為系爭土地之所有權人，被告丁○○、丙○○○亦未完
    全給付自訴人土地買賣價金，亦未清償中央票券金融股份有
    限公司借款等事實，業據被告丁○○、丙○○○自承在卷，
    核與証人即自訴人乙○○、甲○○指訴相符，並有不動產買
    賣合約書、本票、委任保證發行商業本票約定書及原審87年
    度促字第10635號支付命令各1份、中央票券金屬公司高雄分
    公司87年10月20日（87）央票高字第040號函一紙、允建公
    司變更登記事項卡在卷可資佐證，此部分之事實堪認為真實
    。
  (二)自訴人雖指稱被告丁○○夫婦以「允建公司財力雄厚，欲購
    買系爭土地設置養老院」為由，透過証人己○○與彼等簽訂
    上開系爭土地買賣契約，且事後以系爭土地向中央票券公司
    抵押借款，又以自訴人為該借款之連帶保証人，及系爭土地
    抵押債務人，而對自訴人施以詐術等情；但為被告丁○○夫
    婦所否認，並以上開情詞置辯；從而本件應審酌者，厥為：
    １系爭土地實際所有權人究係自訴人，或自訴人僅係出名為
    登記之所有人；２被告丁○○夫婦有無以「允建公司財力雄
    厚，欲購買系爭土地設置養老院」為由，向自訴人施以詐術
    ；３以系爭土地向中央票券公司抵押借款，並以自訴人為該
    筆借款之連帶保証人，及系爭抵押權之債務人部分，被告丁○○夫婦究有無對自訴人施以詐術，致自訴人陷於錯誤。
  (三)自訴人是否為系爭土地實際所有權人：
    １自訴人一再陳稱「彼等並非人頭，而係系爭土地之所有權
      人，當時係因証人己○○介紹，而出售系爭土地」等語。
      然查；稽之証人即自訴人乙○○指稱「在本件契約簽訂之
      前，並未見過允建公司的人，當時是己○○說允建公司要
      蓋養老院，才知允建公司購買系爭土地是要蓋養老院，去
      允建公司簽約時，丁○○也有講一次，丁○○以系爭土地
      向中央票券公司借款時，彼等並不知道要擔任連帶保証人
      ，亦不知與中央票券的人簽約的內容；己○○介紹買賣系
      爭土地時，伊並未去查清楚買主是否有能力購買，因己○○說買主開允建公司，說他很有錢，所以沒有查，簽約時
      有簽空白文件，但沒有看清楚簽什麼文件」等語（見本院
      上易卷第167頁、第172頁至第174頁）；而証人即自訴人
      甲○○則証述「伊去允建公司時，丁○○說他很有信心要
      蓋養老院，伊始知允建公司購買系爭土地是要蓋養老院，
      之前沒有人跟我提到要蓋養老院，是到允建公司才知道，
      伊簽立買賣契約外，雖有簽一些空白文件，但沒有問為何
      要簽該空白文件，伊不知要擔任允建公司向中央票券公司
      借款之連帶保証人，簽約前不知買受人購買系爭土地之目
      的，亦未調查買主的財力」等語（見上開卷宗第176頁至
      177頁、第179頁、第181頁）；再參酌本件買賣標的即系
      爭土地合計有14筆，土地買賣價金又高達五千萬元，金額
      甚鉅，若果真自訴人確係系爭土地之所有權人，而非人頭
      ，衡情理應就土地買受人資力等情關心至極，豈有於簽約
      之前既未與買受人見面洽談土地買賣條件，且未就買受人
      之資力進行瞭解，已違常理。
    ２再查，關於系爭土地買賣有無支付仲介費或介紹費與証人
      己○○部分，被告丁○○於原審及本院本審審理時，一再
      供述「未支付介紹費（或仲介費）」等語（見編號7自字
      卷第58頁、本院上易卷第184頁）；反之自訴人乙○○於
      原審調查時雖亦陳稱「簽約時，在場者除允建公司所屬人
      員及自訴人二人外，另有介紹人己○○夫妻，而系爭土地
      買賣因『買賣沒有完成，介紹費沒有付』」等語（見編號
      七自字卷第58頁）」（見編號7自字卷第58頁），但於本
      院審理時則稱「有約定支付百分之一之仲介費」等語（見
      本院上易卷第184頁）。自訴人乙○○之陳述已先後不符
      ，則若果真自訴人乙○○與甲○○確有與証人己○○約定
      支付仲介費或介紹費，此項事實自為自訴人乙○○親身經
      歷之事，自訴人乙○○豈有先後為不同之供証，足認自訴
      人乙○○、甲○○與証人己○○就本件買賣契約並未約定
      給付「仲介費或介紹費」，可堪認定。又查，系爭土地買
      賣標的金額高達五千萬元，且介紹人己○○當時係以代辦
      土地登記及仲介土地買賣為職業之專業代書，竟就介紹（
      或仲介）自訴人與允建公司買賣系爭土地，全無與自訴人
      或被告丁○○要求或約定給付介紹費或仲介費，亦核與常
      情相悖。
    ３又稽之證人己○○於原審調查時證述「他（指被告丁○○
      ）共向我借了一億一千多萬元，因為我弟弟（指被告戊○○）說他們公司業績遠景良好，所以我才會借他，一億一
      千多萬元是包含土地五千萬元．．．他們有說每月要給付
      一千萬元支付土地款，我發現他們從中央票券公司借貸了
      八千多萬元，我去找他們，他們才拿了一些土地給『我』
      設定抵押，但是他們後來都沒有給付了」等語（見編號8
      自字卷第372頁反面）；則若系爭土地確係自訴人出售與
      允建公司，該筆5千萬元之土地款應係買賣價金，証人己○○又豈有証述「係借款」之理；此外，被告丁○○夫婦
      並未直接與自訴人接洽買賣系爭土地，又據証人己○○証
      述在卷（見本院上易卷第165頁），而系爭土地出售給允
      建公司或被告丁○○，買賣價金高達5千萬元，自訴人若
      確係系爭土地所有權人，又豈有就此項買賣之磋商過程，
      全然不加聞問，放任証人己○○與被告丁○○等人進行磋
      商，嗣於簽訂買賣契約時，再「出面」與被告丁○○夫婦
      簽約，且對所簽之文件內容既不詳閱，又毫無知悉，再再
      與常理相悖；另關於被告丁○○所簽發，以支付本件買賣
      價金之如附表一所示之支票，自訴人亦均交由証人己○○
      處理，又據自訴人供証在卷；而証人己○○雖証述被告丁○○要求將附表一所示部分支票換票（換票後之支票分別
      如附表二、三所示）等情，惟關於換票部分即附表二編號
      1 至4，附表三編號2之支票票面均記載「憑票支付己○○
      」等語（見編號7自字卷第95頁、至96頁、第100頁至第10
      3頁）；雖証人己○○又証稱「這都是換票，原本開500萬
      元，這些是250萬元，都是換票之後，我向他人調錢去還
      農會的4200萬元，所以這算是我的錢，因為錢是我去調的
      ，所以我要求他開給我。其中272萬5千元，也是換票的，
      有加計利息」等語（見本院上易卷第164頁至第165頁），
      然觀之附表一所示之支票及附表三其餘之支票均未記載「
      憑票支付己○○」等語，則若如証人己○○所言，係因伊
      向他人調錢，所以要求被告丁○○票開給証人己○○，何
      以附表三編號1、3、4之支票票面均未記載「憑票支付己○○」？顯見証人己○○上開証詞有所隱瞞而不實。準此
      ，參酌系爭土地價金其中4900萬元，由被告丁○○簽發附
      表一所示支票，均係由証人己○○保管，事後依証人己○○所言，附表二、三換票後之部分支票票面又載明「憑票
      支付己○○」等語，又與買賣契約以支票支付價金時，係
      由出賣人持有，縱令換票亦無將支票開給第三人，或由第
      三人持有之正常買賣過程不符，則自訴人陳稱「彼等為系
      爭土地所有權人」等語，亦有不實。
    ４另查，訴人乙○○、甲○○及證人己○○經原審隔離訊問
      後，彼等之供述如下：
      自訴人乙○○稱「伊賣給允建公司之土地，係伊前以五
        千萬元價金買受，伊向某年約六十餘歲之男子購買，買
        受後約一、二年賣予允建公司。伊與甲○○出售予允建
        公司總價金五千萬元，伊出售之部分土地價款為二千五
        百萬元，伊與甲○○之土地約一人一半。伊與甲○○並
        無關係，允建公司簽發之十張分期支票，伊等二位出賣
        人並未約定哪幾張應交付甲○○，哪幾張支票應由伊收
        執。簽約後因伊與甲○○向己○○借款以塗銷農會貸款
        ，故該紙已兌現之一百萬元定金支票，伊與甲○○共同
        將之交付己○○以為清償。該十紙支票乃簽署土地買賣
        合約後，由己○○前往允建公司受領，簽發支票時伊與
        甲○○均未在場，允建公司係將支票交付己○○，再由
        己○○在其住處交付伊與甲○○，嗣再由伊與甲○○交
        予己○○持向他人借款以塗銷抵押權。上述分期支票退
        票後，己○○有將（已退票之）支票交伊收執，但因伊
        前以該等支票委請己○○代為調現，故伊再交予己○○
        保管，伊並未以該等支票向允建公司為訴訟上之請求。
        上開支票部分有經允建公司要求而換票，換票亦係己○○處理，換票時允建公司有計算利息，但利息如何計算
        伊不清楚。伊與甲○○前以系爭土地向農會借款共四千
        二百萬元，伊之部分為二千萬元」等語（見編號6自更
        卷第59頁至65頁）。
      自訴人甲○○稱「伊賣給允建公司之土地，係伊前以四
        千二、三百萬元價金買受，伊向某住於台南縣大內鄉之
        吳姓人士購買，買受時間約為八十一、二年間。伊與乙○○出售予允建公司總價金五千萬元，出售當時伊尚未
        與乙○○約定如何分配該等五千萬元價金，僅約定依照
        出售土地之面積比例分配，伊出售之土地面積較大。伊
        與乙○○並無親戚關係，允建公司簽發之十張分期支票
        伊與乙○○之間並未約定哪幾張應交付乙○○，哪幾張
        支票應由伊收執。簽發支票時伊與乙○○均未在場，該
        紙已兌現之一百萬元定金支票，伊與乙○○一人分受五
        十萬元，伊將該等五十萬元用以清償自己之三位債權人
        。另十紙分期支票由己○○前往允建公司受領，己○○
        在其住處交付伊與乙○○，並由伊一併保管（乙○○並
        未保管），嗣再由伊交予己○○持向他人借款以塗銷抵
        押權。上述分期支票退票後，己○○有要將已退票之支
        票交伊等收執，但伊與乙○○請己○○繼續保管，委請
        己○○向允建公司催討票款，伊並未以該等支票向允建
        公司為訴訟上之請求。上開支票部分有經允建公司要求
        而換票，換票亦係己○○處理，換票時允建公司有計算
        利息，但允建公司係與己○○會算利息，伊不知利息如
        何計算。伊與乙○○前以系爭土地向農會借款共四千二
        百萬元，伊之部分為二千二百萬元」等語（見編號6自
        更卷第65頁至第71頁）。
      證人己○○証述「當初出售予允建公司之系爭土地，自
        訴人乙○○、甲○○雖各別出售之土地面積未儘相符，
        但仍約定價金各受分配一半。該紙已兌現之一百萬元定
        金支票，乙○○與甲○○各自分別受領五十萬元，另十
        紙分期支票乙○○與甲○○亦未約定如何分配。該十紙
        分期支票部分有退票，但退票後伊因前以該等支票調借
        現金，故伊並未將之退還自訴人乙○○與甲○○而繼續
        保管」等語（見同上卷第72頁至第75頁）。
      則觀之自訴人與証人己○○上開指証：(1)關於土地面積
        與價款之分配部分：自訴人乙○○稱「系爭土地伊與自
        訴人甲○○面積各約二分之一，故土地價款五千萬元中
        ，伊與甲○○應分配之價款各為二千五百萬元」等語；
        自訴人甲○○則稱「伊出售之土地面積較大，伊與乙○○約定依照實際出售土地之面積比例分配價款」等語；
        證人己○○則證述「自訴人乙○○與甲○○出售之土地
        面積不同，但該二人仍約定價金各分配二分之一」等語
        。(2)關於已兌現之一百萬元定金支票部分：自訴人乙○○稱「伊與甲○○共同將之交付己○○用以清償向梁某
        借款之債務」；自訴人甲○○與證人己○○則稱「該紙
        一百萬元支票兌現後，由自訴人乙○○與甲○○各分受
        五十萬元。(3)關於十紙分期支付土地價款支票部分：自
        訴人乙○○陳稱甲○○自己○○處收受該等支票後，由
        乙○○與甲○○再將之交予己○○持向他人借款；自訴
        人甲○○則陳明該等支票係由洪某一人持交己○○向他
        人借款；自訴人乙○○、甲○○與証人己○○之証詞已
        有上開不符之處。
      另自訴人等均陳稱伊等二人雖無特定之身分或情誼關係
        ，但未約定允建公司交付之十紙土地價款支票各由何人
        收執其中特定之支票；該等支票退票後自訴人等均未曾
        向允建公司或被告丁○○等人提出訴訟上之請求；又該
        等支票部分曾經允建公司要求換票，且換票均係經由代
        書己○○代為處理，（因延展支付日期之）換票允建公
        司有計算利息，但利息如何計算，自訴人等均不清楚；
        再上開支票退票後，己○○並未將之交付自訴人等，而
        係由梁某繼續保管等情。然查，如自訴人等確為系爭土
        地之所有權人而非僅係登記名義人（即俗稱之人頭），
        則允建公司因延展支付土地價款日期而要求換票之利息
        如何計算，自訴人竟均毫無所悉；且退票後（依自訴人
        等主張之最後一次退票日為八十六年十二月廿四日）迄
        今其等猶未對發票人允建公司提出民事訴訟上之請求；
        復將該等表徵其等權利未獲給付之有價證券繼續留存於
        代書己○○之處，上述情形均明顯悖於經驗法則，從而
        自訴人等陳稱「其等確實為系爭土地之實際所有權人」
        ，顯難信採。
      況自訴人乙○○、甲○○於本院審理時，就彼等出售系
        爭土地與允建公司，由被告丙○○○與之簽訂契約前，
        彼等如何取得系爭土地一節，自訴人二人雖均証述「系
        爭土地原地主要向農會借款，但因原地主非農會會員，
        所以由彼等代為向農會貸款，事後原地主因無力繳納貸
        款利息，所以系爭土地轉讓由彼等取得，農會貸款亦由
        彼等負責繼續繳納」等語，但就自訴人承受系爭土地及
        農會貸款後，繳納之資金來源，証人即自訴人乙○○雖
        提出其台南縣官田鄉農會存款存摺以資証明，確由該存
        款帳戶支付農會利息，但觀之該存摺所載，証人乙○○
        於繳納該筆貸款利息前，同日均有一筆款項匯入以供其
        繳納利息，此有該存摺在卷足憑（見本院上易卷第211
        頁），而証人乙○○就係何人匯入以供繳納利息一節，
        証人乙○○竟稱「這麼久想不出來」、「（你會承擔原
        地主的貸款，應該是你有能力繳息，為何還會有人先匯
        錢過來給你繳利息？）我現金不夠，我去調錢的」、「
        （向何人調錢？）我不知道」等語（見本院上易卷第17
        2頁至第173頁）；而依該存款存摺所載，証人乙○○每
        期須繳納農會利息高達15萬元，金額非少，乃竟就其繳
        納農會貸款利息資金之來源無法陳明，又見其疑；另証
        人即自訴人甲○○雖証稱「其所負擔之農會利息，係由
        伊承包台糖公司之甘蔗工程所得款項支付」等語（見本
        院上易卷第180頁），但亦未能提出確實之証據以資証
        明，益証自訴人陳稱「其等確實為系爭土地之實際所有
        權人」等語，顯有不實。
    ５末查，經交叉比對系爭土地之登記簿謄本，除呈現自訴人
      二人均係於86年2月17日取得該等土地之所有權，且登記
      原因發生日期均為同年2月1日外。自訴人乙○○所有之第
      580、582、583、584、635、636地號土地，及自訴人甲○○所有之584之1、585、630、634、635、636、683、684
      、686號土地，於80年4月之前，均係案外人陳顏春金所有
      ，嗣於80年6月19日同時全部移轉予自訴人甲○○，其後
      再於81年3月23日全部移轉予蔡吳錦月，又先後於83年1月
      18日日及同年月25日移轉予黃守德，再於83年5月19日一
      併過戶予吳峻毓後，而於86年2月17日移轉予自訴人乙○○及甲○○名下。由上述移轉過程可知，分屬自訴人乙○○、甲○○所有之全部系爭土地，除前過戶予黃守德之日
      期相差一週之外，上開土地於自80年6月19日全部移轉予
      自訴人甲○○起至86年2月17日移轉至自訴人乙○○、甲○○名下之歷次所有權移轉，均係同時過戶予相同之人，
      依上述所有權移轉之客觀情形而為觀察，已有可疑之處。
      再者：
      上開現今分別歸屬自訴人乙○○及甲○○之全部土地，
        於登記於案外人吳峻毓名下時，曾經一併設定予許胡雲
        英四百萬元，且代辦登記業務者，適為證人己○○之妻
        梁胡瓊月，有台南縣麻豆地政事務所八十四年四月十一
        日收件字號八十四年麻字第三九二四號抵押權設定資料
        影本存卷可參（見編號6自更卷第183頁至198頁），而
        証人許胡雲英平日將其印章留在己○○代書處，且有幫
        証人己○○代書送件，並收取酬勞一節，復經証人許胡
        雲英証述明確（見編號5自更卷第62頁），顯見証人許
        胡雲英與証人己○○關係非淺。
      證人吳峻毓證述「上開同時移轉予自訴人乙○○及甲○○之土地實係其妻舅王進財所購登記於其名下」等語（
        見編號6自更卷第142頁）。而證人王進財則結證「該等
        土他係伊與另二、三位股東透過己○○及案外人陳來革
        向自訴人甲○○所購，土地出售時係陳來革及己○○決
        定出售之價格，印象中伊甚少與甲○○磋商土地之價格
        。嗣後伊因無力繳納農會貸款利息且多期未為繳納，己○○代書請伊前往代書事務所問伊是否乾脆將土地賣回
        予甲○○，經伊同意後即再過戶予洪某。伊嗣後將土地
        再過戶予甲○○均係與己○○洽商並由梁某決定，並未
        與甲○○商議，己○○亦未向伊告稱是否已經甲○○之
        同意，伊印象中未曾與姓名為乙○○之人有過接觸」等
        語（見編號5自更卷第107頁至第114頁）。
      則依系爭土地轉讓過程，雖有多次之移轉，但與証人己○○均非全然無關，且原地主因無力繳納農會貸款時，
        亦係找証人己○○磋商，而未與自訴人商議，則若系爭
        土地確係自訴人所有，何以自訴人均漠不關心至此，從
        而本院綜合上開事証，足認系爭土地並非自訴人所有，
        自訴人乙○○、甲○○僅是系爭土地「登記」名義人，
        從而被告丁○○辯稱「系爭土地係己○○所有，是己○○要出售」等語，自非無據而可信採。
  (四)又查，自訴人與被告丁○○夫婦於簽訂系爭土地買賣契約之
    前，彼等均未就買賣事項進行商議，已如上述；而自訴人乙○○、甲○○二人於本院審理時，亦均稱「關於允建公司購
    買系爭土地要蓋養老院，於簽約前是透過己○○得知」等情
    ，顯見被告丁○○夫婦於簽約前並未對自訴人稱「允建公司
    財力雄厚，欲購買系爭土地設置養老院」，並以上開言詞對
    自訴人施以詐術；再者，自訴人既非系爭土地實際所有權人
    ，且就系爭土地買賣之過程，除簽訂該買賣契約，係由自訴
    人乙○○、甲○○親自出面簽訂外，自訴人二人均未參與與
    被告丁○○夫婦磋商，而係均由証人己○○為之，亦如上述
    ，則彼等出面簽訂系爭土地買賣契約，顯係因彼等為系爭土
    地登記之名義人，故而透過証人己○○與被告丁○○夫婦簽
    訂系爭土地買賣契約，從而被告丁○○夫婦或允建公司購買
    系爭土地之目的，或允建公司財力如何，即非自訴人所關切
    ，準此，縱令被告丁○○於簽約時曾告知「購買系爭土地蓋
    養老院」等語，自訴人亦無陷於錯誤之情事，自難以自訴人
    指稱「被告丁○○夫婦以上開事由對彼等施以詐術，並致彼
    等陷於錯誤而簽訂系爭土地買賣契約」等情，及証人己○○
    上開証詞，即據認被告丁○○夫婦有何詐欺之犯行。
  (五)系爭土地向中央票券公司抵押借款，並以自訴人為該筆借款
    之連帶保証人，及系爭抵押權之債務人，被告丁○○夫婦有
    無施以詐術，自訴人是否有陷於錯誤：
  １依自訴人與被告丙○○○所簽訂之買賣契約書所載：乙方（
    即自訴人）同意會同甲方（即被告等）向指定銀行辦提理土
    地提供擔保貸款之全部手續及提供所需文件，被告等同意依
    允建公司之名義貸款，並承諾嗣後任何債務問題完全由被告
    等負責，與自訴人無關（見合約書第11條第4項），堪認嗣
    後允建公司以系爭土地向中央票券公司抵押貸款，係依雙方
    所定契約之約定內容而為之。
  ２允建公司向中央票券公司貸款前，以系爭土地設定抵押予中
    央票券公司之登記事宜，均係委由己○○之妻梁胡瓊月辦理
    ，此有代書代辦費收據及支出明細影本各一紙及台南縣麻豆
    地政事務所86年7月15日收件86南麻字第8185號抵押權設定
    登記資料在卷可稽。衡諸自訴人等與己○○之密切關係，及
    自訴人等並非系爭土地之實際所有權人，僅係系爭土地之登
    記名義人，及自訴人當日簽訂契約時，亦有在該9千萬元本
    票及商業本票約定書連帶保証人欄簽名（見編號4自更二卷
    第7頁至第9頁），則自訴人豈有不知彼等擔任允建公司向中
    央票券公司借款之連帶保証人或該筆抵押權之債務人之理；
    又証人己○○於本院審理時，亦証稱「自訴人擔任允建公司
    借款的連帶保証人，伊是依照中央票券的要求照寫」、「（
    自訴人既然不知道，為何會登記）我是按照中央票券的要求
    製作書類」、「（是否土地所有人一定要擔任借款的連帶保
    証人，中央票券才願意借款）中央票券要我這樣寫才會答應
    」等語（見本院上易卷第160頁至第161頁）；再佐以允建公
    司向中央票券公司貸款前，以系爭土地設定抵押予中央票券
    公司之登記事宜，均係委由証人己○○之妻梁胡瓊月辦理，
    又如上述，足見自訴人二人擔任允建公司向中央票券公司借
    款之連帶保証人及抵押權之債務人，均係因中央票券公司之
    要求而為之，且此事亦為証人己○○所明知，被告丁○○夫
    婦並未對自訴人施以詐術；且自訴人之所以充任該筆借款之
    連帶保証人及抵押權之債務人，亦僅係因彼等為系爭土地之
    「登記名義人」，且因中央票券公司之要求，並為証人己○○所明知且同意而為之，被告丁○○夫婦就此部分亦無詐欺
    之事實。
  (六)末查，自訴人既非系爭土地之實際所有權人，僅為登記之名
    義人，而証人己○○應為系爭土地實際所有權人，均如上述
    ；則就簽訂系爭土地買賣契約部分而言，被告丁○○夫婦顯
    無「對自訴人施以詐術之行為」，另自訴人亦無陷於錯誤之
    情事；另就向中央票券公司抵押借款部分，被告丁○○夫婦
    亦無對自訴人施以詐術之行為，均如上述，從而被告丁○○
    夫婦借得此筆貸款後，係如何運用，有無用以支付系爭土地
    價款，本件土地價款除上開100萬元之訂金外，其餘部分究
    有無給付，被告丁○○簽發附表一之支票後，有無換票之行
    為，及允建公司財力如何等事項，即無再予審究之必要，併
    此敘明。
五、綜上，就簽訂系爭土地買賣契約部分，被告丁○○夫婦並無
    「對自訴人施以詐術之行為」，自訴人亦無陷於錯誤之情事
    ；另就向中央票券公司抵押借款部分，被告丁○○夫婦亦無
    對自訴人施以詐術之行為，均如上述，本院依自訴人所提出
    之証據資料，均不足為被告丁○○、丙○○○二人有罪之積
    極證明，亦無從說服本院以形成被告二人此部分有罪之心證
    ；此外，復查無其他積極証據以資証明被告有自訴意旨所指
    之詐欺犯行，基於無罪推定之原則，自應認不能証明被告丁○○、丙○○○二人犯罪。
六、原審未察，遽依自訴人及証人己○○之証詞，而為被告丁○○、丙○○○二人有罪判決之諭知，自有未當，被告丁○○
    、丙○○○二人上訴，以上開情詞指摘原判決不當，為有理
    由，自應由本院將原判決關於被告丁○○、丙○○○二人部
    分予以撤銷，另為無罪判決之諭知。
據上論結，應依刑事訴訟法第369條第1項前段、第364條、第343
條、第301條第1項，判決如主文。
中　　華　　民　　國　　96　　年　　5 　　月　　16　　日
                  刑事第四庭    審判長法　官　吳志誠
                                      法　官  羅心芳
                                      法　官  陳珍如
以上正本證明與原本無異。
不得上訴。
　　　　　　　　　　　　　　　　　　　書記官　岑　玢
中　　華　　民　　國　　96　　年　　5 　　月　　16　　日
附表一（全部11張支票，原係用以給付4900萬元之土地價金）
┌─┬───┬───────┬───────┐
│編│發票日│支票號碼      │面額（新臺幣、│
│號│（民國│              │元）          │
│  │年月日│              │              │
│  │）    │              │              │
├─┼───┼───────┼───────┤
│1 │86.8.2│CA-0000000    │0000000       │
│  │4     │              │              │
├─┼───┼───────┼───────┤
│2 │86.8. │CA-0000000    │0000000       │
│  │24    │              │              │
├─┼───┼───────┼───────┤
│3 │86.9. │CA-0000000    │0000000       │
│  │24    │              │              │
├─┼───┼───────┼───────┤
│4 │86.9. │CA-0000000    │0000000       │
│  │24    │              │              │
├─┼───┼───────┼───────┤
│5 │86.9. │CA-0000000    │0000000       │
│  │24    │              │              │
├─┼───┼───────┼───────┤
│6 │86.10.│CA-0000000    │0000000       │
│  │24    │              │              │
├─┼───┼───────┼───────┤
│7 │86.10.│CA-0000000    │0000000       │
│  │24    │              │              │
├─┼───┼───────┼───────┤
│8 │86.11.│CA-0000000    │0000000       │
│  │24    │              │              │
├─┼───┼───────┼───────┤
│9 │86.11.│CA-0000000    │0000000       │
│  │24    │              │              │
├─┼───┼───────┼───────┤
│10│86.12.│CA-0000000    │0000000       │
│  │24    │              │              │
├─┼───┼───────┼───────┤
│11│86.12.│CA-0000000    │0000000       │
│  │24    │              │              │
└─┴───┴───────┴───────┘
附表二（証人己○○所稱為換回附表一編號1、2之支票所簽發）
┌─┬───┬───────┬───────┬──────┐
│編│發票日│支票號碼      │面額（新台幣、│備註（兌現情│
│號│（民國│              │元）          │形）        │
│  │年月日│              │              │            │
│  │）    │              │              │            │
├─┼───┼───────┼───────┼──────┤
│1 │86.10.│CA-0000000    │0000000       │存款不足退票│
│  │24    │              │              │            │
│  │      │              │              │            │
├─┼───┼───────┼───────┼──────┤
│2 │86.10.│CA-0000000    │0000000       │同上        │
│  │24    │              │              │            │
├─┼───┼───────┼───────┼──────┤
│3 │86.11.│CA-0000000    │0000000       │同上        │
│  │24    │              │              │            │
├─┼───┼───────┼───────┼──────┤
│4 │86.11.│CA-0000000    │0000000       │同上        │
│  │24    │              │              │            │
└─┴───┴───────┴───────┴──────┘
附表三（証人己○○所稱為換回附表一編號3、4、5之支票所簽
發）
┌─┬───┬───────┬───────┬──────┐
│編│發票日│支票號碼      │面額（新臺幣、│備註（兌現情│
│號│（民國│              │元）          │形）        │
│  │年月日│              │              │            │
│  │）    │              │              │            │
├─┼───┼───────┼───────┼──────┤
│1 │86.10.│CA-0000000    │0000000       │存款不足退票│
│  │24    │              │              │            │
│  │      │              │              │            │
├─┼───┼───────┼───────┼──────┤
│2 │86.10.│CA-0000000    │0000000       │同上        │
│  │24    │              │              │            │
├─┼───┼───────┼───────┼──────┤
│3 │86.10.│CA-0000000    │0000000       │同上        │
│  │24    │              │              │            │
├─┼───┼───────┼───────┼──────┤
│4 │86.11.│CA-0000000    │0000000       │同上        │
│  │24    │              │              │            │
└─┴───┴───────┴───────┴──────┘
